臺灣彰化地方法院刑事判決　　　　　　　　　　　　　九十一年度訴字第七六二號
　　公　訴　人　臺灣彰化地方法院檢察署檢察官
　　被　　　告　甲○○
　　被　　　告　乙○○
右列被告等因竊佔案件，經檢察官提起公訴（九十一年度偵字第二０六九號），本院
判決如左：
    主      文
甲○○意圖為自己不法之利益，而竊佔他人之不動產，處有期徒刑肆月，如易科罰金
，以佰元折算壹日。
乙○○違反主管機關為保護水道，禁止在行水區內養殖魚類之規定，因而損害他人權
益，處有期徒刑月，如易科罰金，以佰元折算壹日。
    事      實
一、甲○○因欲以水產養殖為業，亟需土地興築魚塭，明知彰化縣大城鄉○○段田一
    五０六號旁濁水溪下山腳段係公有土地，亦為兩旁堤防間之行水區，不得任意從
    事土地開發或占用，竟意圖為自己不法之利益，於八十五年間未經主管機關經濟
    部水利處第四河川局之許可，將上址公有地予以竊佔，並在該處圍築魚塭並養殖
    吳郭魚等魚類，總計擅自圍築魚塭面積共約三萬八千一百二十五平方公尺（如附
    圖所示編號Ａ、Ｂ、Ｃ、Ｇ、Ｈ五塊魚塭）。嗣於九十一年二月間，甲○○之友
    人乙○○見該處魚塭可供自己養魚之用，亦明知該地為甲○○竊佔之公有行水區
    土地，竟商請甲○○將附圖所示編號Ｈ（面積六千三百三十五平方公尺）部分之
    魚塭交其利用，而由乙○○收受該部分竊佔而來之公有行水區土地用以養殖魚類
    ，均顯足以影響國家對該處河川地所有權之正常行使運用，亦妨礙管理機關即經
    濟部水利處第四河川局之管領權能，顯已損害他人權益。嗣於九十一年三月二十
    八日晚間十一時許，經警會同經濟部水利處第四河川局人員共同前往上址河川公
    地當場查獲甲○○，並循線查知乙○○前揭犯罪情節而得悉上情。
二、案經彰化縣警察局二林分局報請臺灣彰化地方法院檢察署檢察官偵查起訴。
    理      由
一、訊據被告甲○○、乙○○對於渠等在右揭時地圍築魚塭養殖吳郭魚等魚類等情固
    坦承不諱，惟辯稱不清楚該地為公有土地云云，被告甲○○更表示：該地原本係
    由伊父親耕種使用一、二十年，因後來無法種植作物，且地勢較低，即由伊圍地
    養殖魚類等語。然查：右揭事實，業據證人即經濟部水利處第四河川局職員李青
    容證述屬實，並有現場照片十五張、測量圖一份、違反水利法現場取締紀錄一份
    附卷可稽。參諸前揭編號九之現場照片及測量圖內容所示，明顯可見被告二人犯
    罪圍築魚塭及養殖魚類地點係在堤防之外（即二堤間之土地），合於水利法施行
    細則第一百四十二條第一款所稱之行水區，而被告二人復於審理時均坦稱前往魚
    塭需經過堤防等語，足徵渠等對於犯罪地點為尋常水路通行之行水區乙節應有認
    識，實難再以不知該處為公有河川土地云云置辯。而被告甲○○既無從提出其父
    先前占有使用該處行水區之積極事證，又未能列舉知情鄰人之真實姓名以供調查
    ，且被告甲○○於興築魚塭後占用範圍及使用型態均有改變，亦無從遽認其竊佔
    土地範圍與其父擅自種植之區域大小完全相同，是以尚難僅憑被告甲○○辯稱承
    繼其父占地已有一、二十年之期間等空泛辯詞，而認其竊佔犯行業已罹於追訴時
    效。被告甲○○交付之土地既係竊佔而來，而刑法贓物罪章又無將不動產排除於
    贓物定義之外，應認附表編號Ｈ之公有土地係被告甲○○實施財產犯罪所得之贓
    物；被告乙○○既已得知該處為公有土地，且遭被告甲○○擅自竊佔圍築魚塭，
    卻仍予以收受使用，其有贓物之認識至明。另被告二人於該處圍築魚塭、養殖魚
    類之行為，顯足以影響國家對該處河川地所有權之正常行使運用，亦妨礙管理機
    關即經濟部水利處第四河川局之管領權能，顯已造成他人權益之損害，要無疑義
    。本案事證已臻明確，被告二人犯行均堪認定。
二、按主管機關為保護水道，應禁止在行水區內圍築魚塭或為其他養殖行為，水利法
    第七十八條第一項第二款定有明文。被告甲○○竊佔前揭河川行水區公有土地並
    圍築魚塭養魚，被告乙○○則明知附圖所示Ｈ部分魚塭為他人竊佔而來之公有土
    地，竟仍予收受而在該設置於行水區內之魚塭養殖魚類，均違反上開水利法之規
    定，因而損害國家及管理人經濟部水利處第四河川局權益，核被告甲○○所為，
    係犯水利法第九十二條之一第一項中段之罪，及刑法第三百二十條第二項、第一
    項之竊佔罪（起訴書漏列第一項）；被告乙○○所為，則係犯水利法第九十二條
    之一第一項中段之罪，及刑法第三百四十九條第一項之收受贓物罪。公訴意旨既
    已詳載被告乙○○明知被告甲○○交付之公有土地為竊佔而來，竟仍予以收受等
    語，應認就收受贓物犯行部分亦在起訴範圍之內，惟公訴人卻忽略竊佔之不動產
    亦得為贓物犯罪之客體，而逕將被告乙○○上開犯行評價為共同竊佔罪名，疏未
    斟酌收受贓物罪成立之可能，自嫌率斷，然該部分既經載明於起訴事實，僅為同
    一社會基本事實適用法律見解之歧異，自應由本院變更起訴法條為刑法第三百四
    十九條第一項之收受贓物罪（最高法院二十六年渝上字第一五六０號判例、最高
    法院八十一年台上字第二一九八號判決要旨參照）。又水利法前揭條文中所稱「
    損害他人權益」，文義解釋上本無將國家及公務機關等公法人排除在外之必要，
    此觀上開規定並非以「私人權益」為其構成要件自明；再依該法之規範保護目的
    以言，由於河川行水區在土地開發及利用上受限較多，私人受讓取得河川地之意
    願不高，故以公法人為所有人之情形較為普遍，基於水利法以保護水道暢通及有
    效管理水利事業之首要目的，更應將公法人之權益列入保護範圍，始能貫徹管制
    水資源目的之達成，似無獨厚私法人或自然人利益維護之理（臺灣高等法院八十
    五年度上易字第五四０一號判決要旨同此結論）。否則，如在法無明文排除之前
    提要件下，強行將水利法第九十二條之一第一項中段限縮為僅於私人權益遭受侵
    害始得適用，致令侵害公法人權益時僅得退以行政處罰為之，而無再以刑罰相繩
    之餘地，此無異宣示民眾均可任意在行水區內任為違法開發行為而幾無刑事違法
    之慮，嚴重扭曲立法者之本意，同時造成保護私人財產法益優於國家財產之輕重
    失衡結果，於「比例原則」之檢視下亦失其合理性。況行政處罰與刑事處罰本有
    性質及保護目的上之差異，同一行為如有同時違犯行政及刑事處罰之構成要件時
    ，除非法律條文中明確臚列一定加重條件之限制，如致生危險、致生環境污染等
    基於侵害行為嚴重程度不同所列條件，以為行政處罰與刑事責任劃分區別之依據
    ，否則前揭二者之法律效果即有併存可能，究不得僅因同一刑事不法行為亦有科
    予行政處罰之可能，即認應將該等業已合致於刑罰構成要件之行為除罪化，而自
    不法程度較高之刑事規範中退讓。司法院八十年五月十六日（八０）廳刑一字第
    五六二號函釋見解僅以水利法前揭條文之前段已明定主管機關可處行政罰鍰，故
    將該條中段「他人」一語限定為主管機關以外之自然人或其他私法人，顯未就規
範保護目的及刑事與行政處罰質量上之差異性詳加析論，所認非無可議，無足為
    採。又證人李青容雖於偵訊時證稱：被告二人在該處設置魚塭養殖魚類將使該處
    水道於洪水排放時，與漲潮海水發生逆轉現象，影響大眾安全等語。惟水利法第
    九十二條之一第一項後段所謂「致生公共危險」，屬具體危險犯，其具體危險之
    存否，則應依社會一般之觀念，客觀的予以判斷，即依其妨礙水流之具體情況，
    視其客觀上是否有使流水改道，浸蝕護岸，而影響附近住家安全之虞，以決定其
    危險之有無（最高法院八十九年台上字第六七三０號判決意旨參照）。是就證人
    李青容前揭證詞觀之，至多僅係認渠等二人所為已有致生損害可能之抽象危險性
    ，客觀上仍未有發生具體公共危險之情形，應無水利法第九十二條之一第一項後
    段處罰條文之適用，附此敘明。又刑法竊佔犯罪及水利法第九十二條之一第一項
    中段之罪均為即成犯，被告甲○○早於八十五年間圍築魚塭養殖魚類時，即已合
    致於上開犯罪之構成要件，縱被告乙○○於九十一年二月間分得部分魚塭而開始
    利用土地並養殖魚類，然斯時被告甲○○之犯罪均已既遂，被告乙○○自無從再
    以事後共犯身分參與犯罪實施，二人間即無刑法第二十八條共同正犯規定之適用
    ，公訴人認應論以共同正犯等語，似嫌未洽，不足為採。再者，被告甲○○在上
    開特定土地範圍內分別圍築魚塭，即令土地範圍廣大而非立時可就，但其係各基
    於單一違反水利法及竊佔公有土地之主觀犯意而為，施工養殖地點均在同一處所
    ，所侵害之法益又屬相同，客觀上自難遽憑開挖次數或日期之差異而割裂為數個
    獨立行為，應認僅係單一犯罪行為之數個舉動接續實施，為接續犯，自無再行論
    以連續犯罪之餘地。公訴意旨認應依刑法第五十六條連續犯之規定加重其刑，亦
    非允妥，同無足採。至被告甲○○所犯上開竊佔及違反水利法罪行，各係以單一
    犯罪行為實現數個相異之刑罰構成要件，而侵害數個法益，為想像競合犯，應從
    較重之竊佔罪論處（臺灣高等法院八十七年度上易字第二七九六號判決意旨參照
    ）。另被告乙○○所犯收受贓物及違反水利法罪行，則有方法結果之牽連關係，
    應從較重之水利法第九十一條之一第一項中段之罪處斷。公訴意旨雖僅載述被告
    二人涉犯竊佔及收受贓物罪嫌部分事實，而就渠等另犯違反水利法第九十二條之
    一第一項中段犯行未能詳予敘明，然因上開二罪有想像競合及牽連犯之裁判上一
    罪關係，違反水利法部分亦為起訴效力所及，基於審判不可分原則，本院自應併
    予審理。爰審酌被告二人犯罪動機、目的、手段、在行水區擅自從事水產養殖事
    業對於環境及公共安全之嚴重威脅、渠等二人犯罪後之態度、均僅有國小畢業學
    歷之智識程度等一切情狀，分別量處如主文所示之刑，併均諭知易科罰金之折算
    標準，以示懲儆。
三、又被告甲○○為前開犯罪行為後，刑法第四十一條已於九十年一月十日修正公布
    ，經比較修正前後之規定，以修正後之新法較有利於被告，爰依刑法第二條第一
    項前段規定，適用修正後之刑法第四十一條第一項前段，而諭知易科罰金之折算
    標準，附此敘明。
據上論斷，應依刑事訴訟法第二百九十九條第一項前段、第三百條，水利法第九十二
條之一第一項中段，刑法第十一條前段、第二條第一項前段、第三百二十條第二項、
第一項、第三百四十九條第一項、第五十五條、第四十一條第一項前段，罰金罰鍰提
高標準條例第一條前段、第二條，判決如主文。
本案經檢察官林依成到庭執行職務。
中    華    民    國    九十一      年      八      月      二十二      日
                                臺灣彰化地方法院刑事第三庭
                              法      官  高  文  崇
右正本證明與原本無異。
如不服本判決，應於判決送達後十日內向本院提出上訴狀( 須附繕本 )。
                                    法院書記官  謝  志  鑫
中    華    民    國    九十一      年      八      月      二十八      日
水利法第九十二條之一
違反第七十八條第一項各款情形之一者，除通知限期回復原狀、清除或廢止違禁設施
外，處六千元以上三萬元以下罰鍰；因而損害他人權益者，處三年以下有期徒刑、拘
役或科或併科四千元以上兩萬元以下罰金；致生公共危險者，處五年以下有期徒刑，
得併科六千元以上三萬元以下罰金。
前項行為人，未在限期內回復原狀、清除或廢止違禁設施者，得按日處罰鍰致回復原
狀、清除或廢止違禁設施完竣之日止；其情節重大者，得沒入其違禁設施及機具。
刑法第三百二十條
意圖為自己或第三人不法之所有，而竊取他人之動產者，為竊盜罪，處五年以下有期
徒刑、拘役或五百元以下罰金。
意圖為自己或第三人不法利益，而竊佔他人之不動產者，依前項之規定處斷。
前二項之未遂犯罰之。
刑法第三百四十九條
收受贓物者，處三年以下有期徒刑、拘役或五百元以下罰金。
搬運、寄藏、故買贓物或為牙保者，處五年以下有期徒刑、拘役或科或併科一千元以
下罰金。
因贓物變得之財物，以贓物論。
